ACORDAO-COMPLETO-2522884

ACÓRDÃO 3287/2022 ATA 19/2022 - PRIMEIRA CÂMARA

VISTOS, relatados e discutidos estes embargos de declaração opostos pelo Sr. Geraldo Fernandes de Oliveira, ex-Prefeito do Município de Bannach/PA (gestão 2005/2008) , contra o Acórdão 18379/2021-TCU-Primeira Câmara;
ACORDAM os Ministros do Tribunal de Contas da União, reunidos em sessão da Primeira Câmara, em:
9.1. conhecer dos embargos de declaração opostos pelo Sr. Geraldo Fernandes de Oliveira, com fundamento nos arts. 32, inciso II, e 34 da Lei 8.443/1992, para, no mérito, rejeitá-los, mantendo-se o Acórdão 18379/2021-TCU-Primeira Câmara em seus exatos termos; e
9.2. dar ciência deste acórdão ao embargante.

Embargos de declaração opostos pelo Sr. Geraldo Fernandes de Oliveira, ex-Prefeito do Município de Bannach/PA, contra o Acórdão 18379/2021  TCU  1ª Câmara

Primeira Câmara

Prefeitura Municipal de Bannach/PA.

3. Recorrente: Geraldo Fernandes de Oliveira, ex-Prefeito (XXX.694.802-XX).

13.1. Ministros presentes: Walton Alencar Rodrigues (Presidente), Benjamin Zymler e Jorge Oliveira.
13.2. Ministros-Substitutos presentes: Augusto Sherman Cavalcanti (Relator) e Weder de Oliveira.

AUGUSTO SHERMAN

Ministro-Substituto Augusto Sherman Cavalcanti.

Trata-se de embargos de declaração opostos pelo Sr. Geraldo Fernandes de Oliveira, ex-Prefeito do Município de Bannach/PA (gestão 2005/2008) , contra o Acórdão 18379/2021-TCU-Primeira Câmara, que julgou irregulares as contas do responsável, condenou-o em débito e aplicou-lhe multa no valor de R$ 18.000,00.
2.	Registre-se que a condenação do responsável fundamentou-se em omissão no dever de prestar contas do Convênio 812.016/2006 (R$ 93.849,62, em 29/3/2007) , bem como na falta de comprovação da boa e regular aplicação dos recursos do PDDE/2006 e PDDE/2007 repassados diretamente às Unidades Executoras Próprias (UEx) do Município (respectivamente, R$ 2.850,60, R$ 3.212,40 e R$ 4.828,20, recebidos de novembro/2005 a agosto/2006; e, R$ 3.279,60, R$ 4.836,60 e R$ 1.639,80, transferidos em agosto e dezembro de 2007) . Nesse caso, constatou-se que o responsável deixou de apresentar os Demonstrativos Consolidados da Execução Físico-Financeira das Unidades Executoras Próprias, juntamente com o seu parecer conclusivo acerca das aplicações dos recursos e documentos relativos às UEx inadimplentes.
3.	Também importa consignar que o ex-gestor quedou-se revel e que a prescrição da pretensão punitiva operou-se sobre os débitos relacionados ao PDDE.
4.	Por meio destes embargos, o recorrente suscita a existência de omissões no acórdão guerreado.
5.	A primeira omissão apontada refere-se ao pedido de dilação de prazo para apresentação de defesa, que, consoante o responsável, não teria sido respondido por esta Corte. 
6.	O segundo ponto indicado como omissão trata-se da incidência do prazo quinquenal à prescrição ressarcitória. No entender do responsável, este Tribunal teria deixado de aplicar o entendimento do STF acerca da matéria (Recursos Extraordinários 636886 e 669069) , alegando que as normas relativas à Lei de Improbidade não se aplicam ao controle externo.
7.	Por fim, o responsável argumentou que este Tribunal teria fundamentado a condenação tão somente em falha formal, ou seja, a ausência de prestação de contas. Segundo sustentado, teria ocorrido omissão desta Corte em comprovar a existência de desvio de finalidade, prejuízo ou qualquer ato doloso. Defendeu que teria sido dado atendimento material aos requisitos previstos no art. 28, inciso I a X, da Instrução Normativa STN 1/1997, que indica a documentação componente da prestação de contas. Nesse contexto, argumentou que teria ocorrido apenas inabilidade do gestor quanto à forma e à autenticação da prestação de contas. Para reforçar a argumentação, o responsável mencionou alguns julgados proferidos por Tribunais Superiores a respeito da convalidação de atos administrativos não obstante a verificação de vícios formais.
8.	Em conclusão, o recorrente pediu que este Tribunal julgue as contas regulares com ressalva à luz das decisões do STF ou que decida pelo sobrestamento do processo até ulterior deliberação daquela Corte Suprema.
	
É o relatório.

Alano Luiz Queiroz Pinheiro (10.826/OAB-PA), Luiz Sérgio Pinheiro Filho (12.948/OAB-PA) e outros, representando Valbetânio Barbosa Milhomem; José Fernando Santos dos Santos (14.671/OAB-PA), representando Geraldo Fernandes de Oliveira.

Procuradora-Geral Cristina Machado da Costa e Silva.

EMBARGOS DE DECLARAÇÃO. TOMADA DE CONTAS ESPECIAL. ALEGAÇÕES DE OMISSÃO. CONHECIMENTO. INEXISTÊNCIA DE OMISSÃO. REJEIÇÃO. CIÊNCIA AO RECORRENTE.

TOMADA DE CONTAS ESPECIAL (TCE)

Secretaria de Controle Externo de Tomada de Contas Especial (SecexTCE).

Estes embargos de declaração preenchem os requisitos de admissibilidade previstos no art. 34 da Lei 8.443/1992, podendo ser conhecidos.
2.	No mérito, não assiste razão ao embargante.
3.	Em primeiro lugar, não procede a alegação de que esta Corte omitiu-se em responder o pedido de dilação de prazo para apresentação de defesa encaminhado pelo ex-Prefeito. 
4.	A solicitação do responsável (peça 60) foi examinada pela unidade técnica, conforme o despacho de prorrogação de prazo localizado na peça 61. Naquele pronunciamento, a unidade técnica, com base na delegação de competência concedida por este Relator, deferiu o pleito e anotou expressamente que "nos termos do parágrafo único do artigo 183 do Regimento Interno do Tribunal de Contas da União, a prorrogação de prazo, quando cabível, conta-se a partir do término do prazo inicialmente concedido e independe de notificação da parte" [grifo deste Relator]. 
5.	Igualmente, não procede o argumento de que, ao julgar a TCE, esta Corte deixou de considerar a aplicabilidade do Tema 899 do STF (Recurso Extraordinário 636886 e outros) . 
6.	Essa questão foi abordada no item 13 do voto que fundamentou o Acórdão 18379/2021-TCU-Primeira Câmara, na forma que segue transcrita:
13.	No tocante à prescrição, observo que tenho optado por aplicar os balizamentos que estão vigentes na jurisprudência desta Corte. Em especial quanto ao Tema 899, vale acrescentar que recentemente, na sessão do Plenário Virtual iniciada em 13/08/2021, o STF examinou os embargos opostos pela AGU e deixou assente que o referido julgado se refere à fase de execução do acórdão condenatório deste TCU, não alcançando a formação do título executivo, como vem a ser o caso em tela.   
7.	O último ponto suscitado nestes embargos também não merece acolhida, pois não se verificou suposta omissão desta Corte em fundamentar a condenação do responsável em conduta que tenha causado prejuízo.  
8.	Cabe lembrar que a conduta do responsável, juntamente com os dispositivos legais infringidos, foi delimitada na citação, cujo teor foi reproduzido no relatório que fundamentou o Acórdão 18379/2021-TCU-Primeira Câmara, in verbis:
Conduta 1: Na condição de prefeito do Município de Bannach/PA durante a gestão 2005-2008, deixar de apresentar até 14/3/2009 a prestação de contas dos recursos federais que recebeu em 29/3/2007, administrou e geriu até 31/12/2008, por conta do Convênio 812.016/2006, Siafi 580.113, vigente entre 28/12/2006 e 13/1/2009, bem como deixar de possibilitar condições para que o seu sucessor a apresentasse, com vistas ao cumprimento do respectivo dever constitucional;
Dispositivos violados 1: Art. 37, caput, c/c o art. 70, parágrafo único, da Constituição da República Federativa do Brasil de 1988, art. 93 do Decreto-Lei 200/1967, art. 66, do Decreto 93.872/1986, arts. 22 e 28 da Instrução Normativa STN 1/1997 e a Cláusula Nona do Termo do Convênio 812.016/2006.
 (...) 
	Conduta 2: Na condição de prefeito do Município de Bannach/PA durante a gestão 2005-2008, deixar de apresentar até 28/2/2007 o Demonstrativo Consolidado da Execução Físico-Financeira das Unidades Executoras Próprias - UEx do Município de Bannach/PA, juntamente com o seu parecer conclusivo acerca das aplicações dos recursos, bem como documentos relativos às UEx inadimplentes no âmbito do Programa Dinheiro Direto na Escola em 2006 - PDDE-2006, do Fundo Nacional de Desenvolvimento da Educação - FNDE;
Conduta 3: Na condição de prefeito do Município de Bannach/PA durante a gestão 2005-2008, deixar de apresentar até 28/2/2008 o Demonstrativo Consolidado das Execução Físico-Financeira das Unidades Executoras Próprias - UEx do Município de Bannach/PA, juntamente com o seu parecer conclusivo acerca das aplicações dos recursos, bem como documentos relativos às UEx inadimplentes no âmbito do Programa Dinheiro Direto na Escola em 2007 - PDDE-2007, do Fundo Nacional de Desenvolvimento da Educação - FNDE;
Dispositivos violados 2: Art. 37, caput, c/c o art. 70, parágrafo único, da Constituição da República Federativa do Brasil de 1988, art. 93 do Decreto-Lei 200/1967, art. 66, do Decreto 93.872/1986, e art. 22, § 2º, da Resolução/CD/FNDE 27, de 14/7/2006.
9.	Mais adiante, a exemplo dos itens 40 do relatório e 8, 14 e 15 do voto, foram tecidos comentários a respeito da imputação de débito a partir da não comprovação da boa e regular aplicação dos recursos. A correlação entre omissão e configuração de dano dispensa esclarecimentos, já que se constitui em jurisprudência há muito consolidada no âmbito desta Corte (e. g. Acórdão 1643/2022-TCU-Segunda Câmara, Relator: Ministro Bruno Dantas; Acórdão 196/2016-TCU-Plenário, Relator: Ministro Benjamin Zymler) .
10.	Outros argumentos alinhados pelo recorrente quanto a este ponto adentram na discussão do mérito e, portanto, descabe analisá-los em sede de embargos. 
11.	Também cumpre registrar que, na peça recursal, o embargante fez referência a suposta existência de contradição, porém sem apresentar detalhes específicos acerca da matéria.
12.	Com essas observações, conclui-se que o Acórdão 18379/2021-TCU-Primeira Câmara não padece de omissão ou contradição, cabendo a rejeição dos embargos opostos pelo responsável.
	Ante o exposto, manifesto-me por que o Tribunal aprove o acórdão que ora submeto à deliberação deste Colegiado.
TCU, Sala das Sessões, em 14 de junho de 2022.
AUGUSTO SHERMAN CAVALCANTI 
Relator